臺灣彰化地方法院民事判決　99年度訴字第776號
原　　　告　朱 進 源
訴訟代理人　許 智 捷　律師
被　　　告　周 正 倫
訴訟代理人　黃 茂 松　律師
上列當事人間請求確認抵押權不存在等事件，本院於民國100年3
月30日言詞辯論終結，判決如下：
    主      文
確認被告對原告於民國98年1月22日、金額新台幣100萬元之消費
借貸債權不存在。
確認被告就原告所有之如附表所示不動產，於民國98年01月23日
設定登記、擔保債權總金額新台幣100 萬元、擔保債權種類及範
圍為民國98年1月22日之金錢消費借貸、清償日期民國98年4月21
日之第二順位普通抵押權不存在，被告並應將該抵押權設定登記
予以塗銷。
訴訟費用新台幣10,900元由被告負擔。
    事實及理由
一、原告主張：
  (一)聲明：
  (1)確認被告對原告於民國98年1月22日之新台幣（下同）100萬
    元之消費借貸債權不存在，及被告對原告所有如附表所示之
    不動產，於98年1月23日所設定之第2順位抵押權不存在，被
    告並應將前開設定之抵押權予以塗銷。
  (2)訴訟費用由被告負擔。
  (二)起訴之原因事實及訴訟標的：
  1.如附表所示之不動產（下稱系爭房地），原為訴外人粘麗美
    所有，在85年間，因其無力支付貸款，原告乃以提供訴外人
    周秀紅（為被告之胞姊，與其配偶經營高權代書事務所）民
    間借貸之資金，於85年2月2日經由周秀紅向粘麗美購買該房
    地，並在85年3月13日辦畢移轉登記為原告所有。 其後原告
    復委託周秀紅管理並伺機出售，管理期間之所得用以繳納該
    房地稅款及其他支出。系爭房地確為原告所有，原告與訴外
    人周秀紅間，就該房地並無借名契約之存在。
  2.嗣於87年5、6月間，訴外人周秀紅亟需資金周轉，乃向原告
    借貸，雙方約定用原告名義，以系爭房地向訴外人彰化縣鹿
    港信用合作社設定第1順位抵押權288萬元，貸得款項由周秀
    紅自行領取運用，並負責繳納本息。迄97年11月間，訴外人
    周秀紅告知原告其已無力繼續繳納本息，由於原告亦無力繳
    納，亟須出售房地以抵償貸款，訴外人周秀紅遂向原告偽稱
    系爭房地已有買方欲行購買為由，請原告提供身分證、印鑑
    章、土地及建物所有權狀。
  3.詎訴外人周秀紅竟無故於98年1 月22日持該等證件資料，將
    系爭房地設定以原告為債務人、被告為債權人、擔保債權金
    額為100萬元、擔保債權為98年1月22日之金錢借貸、清償日
    期98年4月21日之第二順位抵押權（下稱系爭抵押權)，並於
    98年1月23日登記完畢，再以便於日後交易為由， 僅先行退
    還身分證及印鑑章。 惟原告與被告之間，並無98年1月22日
    之消費借貸關係之存在，系爭抵押權並無可供擔保之主債權
    ，依抵押權之從屬性，該抵押權設定之物權契約應屬無效。
    至於訴外人周秀紅與被告均明知兩造間並無金錢消費借貸關
    係存在，故縱使周秀紅與被告間有借貸關係（原告否認之）
    ，也非系爭抵押權擔保之對象，系爭房地之抵押權設定，自
    屬通謀虛偽之意思表示，依法亦屬無效。 則依民法第113條
    無效法律行為之規定，被告自負有回復原狀之義務。
  4.為此， 訴請確認被告對原告於98年1月22日之消費借貸債權
    及系爭抵押權不存在，並本於無效之抵押權設定契約所生之
    回復原狀請求權（即民法第113條）， 請求被告塗銷系爭抵
    押權之設定。
  (三)對被告答辯之陳述：
  1.訴外人周秀紅與原告間並無借名登記契約關係，此從雙方無
    借名契約之約定及無書面契約存在，且周秀紅並無借名登記
    之動機及必要，及系爭房地買賣資金係出自原告借貸予周秀
    紅之借款，訴外人粘麗美出售系爭房地係因無法償還自原告
    所出資之二胎借款，始將房地出售原告，即可為證。再從系
    爭房地第一順位抵押權之主債務人為原告，亦可徵該房地確
    為原告所有。另依一般經驗法則，不動產並非不能設定第三
    人抵押，如系爭房地係屬借名登記，訴外人周秀紅之借貸實
    得以自己之名義為之，原告實無理由莫名承擔借名擔任主債
    務人，供他人借貸後無端承擔日後受追償之風險。況訴外人
    既業以其配偶為連帶保證人，何以無法以自己為借貸之主債
    務人？顯見證人周秀紅證述第一順位抵押權實際上是其所借
    ，並非實在。
  2.98年1月間，原告提供所有權狀、 身份證、印鑑予訴外人周
    秀紅，係因不動產所有權移轉與抵押權設定同須該三種證件
    ，致原告誤信周秀紅將協助出售，始予提供，該提供行為無
    法證明原告同意周秀紅辦理借名抵押登記。另原告與訴外人
    周秀紅間本即有大筆資金往來，購得系爭房地後，為他日伺
    機出售獲利，即委由周秀紅代為管理使用，該房地之稅籍資
    料或水電單據，縱為訴外人周秀紅持有，亦係本於雙方委任
    管理該房地之關係所為，不足以認定雙方間有借名契約關係
    。又系爭房地第一順位抵押權之貸款本息，由訴外人周秀紅
    繳納，則係源於87年5、6月間，周秀紅因亟需資金周轉，而
    向原告消費借貸所為貸款由周秀紅自行領取運用並負責繳納
    本息之約定。
二、被告則以：
  1.系爭房地為訴外人周秀紅於85年2月2日，向原所有人粘麗美
    所購買。訴外人周秀紅基於信任、節稅等原因，乃商借原告
    之名義借名，以辦理所有權移轉登記，歷十五年來，該房地
    一直為訴外人周秀紅占有、使用及管理，其所有水電申請、
    裝設等工程，亦為訴外人周秀紅出資支付，其買賣所有權移
    轉契約書、土地所有權狀、建物所有權狀亦由訴外人周秀紅
    持有，房屋稅、地價稅及向彰化縣鹿港信用合作社彰鹿分社
    設定288萬元抵押權貸款之利息， 自始至98年2月6日以來，
    亦由訴外人周秀紅繳納。 而該項288萬元抵押權貸款之原始
    貸款金額為240萬元，係由鹿港信用合作社於87年6月16日存
    入原告之帳戶， 再於同日由該帳戶支出1,864,628元清償訴
    外人粘麗美欠鹿港信用合作社之貸款。
  2.若系爭房地為原告所有，何以訴外人周秀紅仍以所有權人自
    居？又不動產之所有權狀正本，乃所有權人表彰其權利之重
    要文件，原告豈會讓周秀紅繼續持有系爭房地之所有權狀正
    本長達15年之期間？益證原告與周秀紅間確存有借名登記之
    法律關係無疑。訴外人周秀紅與原告就系爭房地存有借名登
    記契約，原告僅為該房地之借名登記之名義人而已，至為明
    顯！況訴外人周秀紅另案請求原告將系爭房地所有權移轉登
    記之事件，業經本院99年度訴字第500號民事判決， 認定系
    爭房地為周秀紅買得後，所有權借名登記為原告名義，而判
    決周秀紅勝訴在案。另外，與本件相類似之本院99年度訴字
    第775號民事判決，亦判決駁回該案原告之訴在案。
  3.原告與訴外人周秀紅就系爭房地存有借名登記契約，原告僅
    為系爭房地之登記名義人，該房地之管理、使用、處分權，
    仍屬實際所有人之周秀紅所有。而周秀紅前曾向被告陸續借
    款100餘萬元，迄未清償。嗣於98年1月間，周秀紅為擔保此
    項債務，在告知原告後，由原告提供提供印鑑章及身分證明
    文件予周秀紅後，周秀紅將其實際所有之系爭房地設定抵押
    權登記予被告，依最高法院98年台上字第1183號、98年度台
    上字第872號等判決所示，自屬有權處分，且於法有據。
  4.系爭房地之真正所有權人確係訴外人周秀紅，由真正所有權
    人所辦理之抵押權設定，卻由非真正所有權人之登記名義人
    請求塗銷，自屬欠缺權利保護之必要，於當事人及兩造利益
    分配上亦有未洽，故原告起訴請求塗銷系爭不動產抵押權設
    定登記，即屬無據。又第三人主張表意人與相對人通謀而為
    虛偽意思表示者，該第三人應負舉證之責（最高法院48年度
    台上字第29號判例參照）。原告主張被告與訴外人周秀紅通
    謀而為虛偽意思表示，自應由原告舉證，以證明被告（表意
    人）與訴外人周秀紅（相對人）互相故意為非真意之表示，
    且訴外人周秀紅明知被告非真意並就被告非真意之表示相與
    為非真意之合意等情。否則，原告起訴請求確認系爭抵押權
    不存在等訴訟，即屬於法無據。
  5.另原告對於所主張訴外人周秀紅告知有買主欲購買系爭房地
    ，因而將其身分證、印章、所有權狀等資料置於高權代書事
    務所保管，雙方有不動產買賣之委任關係，及訴外人周秀紅
    與被告通謀虛偽設定抵押權，均未舉證以實其說。參以系爭
    房地為周秀紅所有，而以原告名義借名登記，及原告不爭執
    之前亦同意提供系爭房地為擔保，供周秀紅向彰化縣鹿港信
    用合作社辦理貸款，並以原告為債務人，設定前開本金最高
    限額288萬元抵押權等情， 益徵證人周秀紅證稱，其向被告
    借錢，設定抵押給被告，經告知原告同意並提供其身分證、
    權狀及印鑑等語，衡情亦無違常理。本件周秀紅以原告為債
    務人，被告為債權人，設定系爭抵押權登記，原告應知情，
    且同意為之。 原告主張系爭抵押權及其擔保之100萬元債權
    均不存在，顯無理由等語，資為抗辯。
三、原告主張如附表所示之系爭房地，係原所有人即訴外人粘麗
    美於85年3月13日， 以買賣為原因辦畢所有權移轉登記為其
    所有，嗣於98年1月22日， 由從事土地代書業務之訴外人周
    秀紅（代理兩造名義）就該房地辦理擔保債權總金額100 萬
    元、 擔保債權種類及範圍為98年1月22日之金錢消費借貸、
    清償日期98年4月21日之「普通抵押權」設定登記， 並於98
    年1月23日登記完畢之事實， 有所提土地及建物登記謄本、
    土地登記申請書、土地、建築改良物抵押權設定契約書等影
    本為證，並為被告所自認，堪信為真實。
四、另被告抗辯系爭抵押權所擔保之債權，為被告對於訴外人周
    秀紅在該抵押權設定前陸續發生，金額共100 餘萬元之消費
    借貸債權，並經證人周秀紅於100年1月12日言詞辯論時到庭
    具結證述在卷。原告雖否認訴外人周秀紅與被告間有此項借
    貸關係存在，惟已足以認定原告與被告之間，確無系爭抵押
    權擔保之98年1月22日100萬元之金錢消費借貸關係。原告主
    張被告對其並無是項消費借貸債權存在，亦堪以認定。
五、兩造有爭執者，主要在於訴外人周秀紅與原告之間，就前開
    房地是否存在借名登記契約？及訴外人周秀紅代為辦理系爭
    抵押權之設定登記，是否經有原告之同意？系爭抵押權之設
    定是否有效？茲分述如下：
  1.本件原告為系爭房地之登記所有人，其請求確認自己與被告
    間前開100 萬元之消費借貸關係及系爭抵押權不存在，並以
    自己與被告間之抵押權設定行為無效為由，請求被告塗銷該
    抵押權設定登記，以回復原狀，其訴訟標的之法律關係，乃
    兩造間之消費借貸關係及系爭抵押權是否存在，及原告本於
    無效法律行為之回復原狀請求權，與系爭房地是否為訴外人
    周秀紅借用原告之名義為登記無涉。況原告與訴外人周秀紅
    間，有無此項借名登記契約，要屬彼二人間之債權債務關係
    ，基於債之相對性原則，尚非為第三人之被告所得執以對抗
    原告。被告抗辯系爭房地實際上為訴外人周秀紅所有，其僅
    借名登記在原告名下，渠二人間有借名契約之存在，即便屬
    實，亦無從執為有利於被告之認定。
  2.原告主張訴外人周秀紅代為辦理系爭抵押權之設定登記，未
    經其同意或授權，雖為被告否認。惟普通抵押權，依性質係
    從屬於債權，即其成立乃以所擔保之債權存在為前提。若債
    權不存在，抵押權即無由成立，縱有抵押權之登記，該抵押
    權亦屬無效。是依當事人合意之內容及登記上之記載，無從
    特定其擔保債權之範圍，或所擔保之債權無效、不成立、被
    撤銷或依其情形無發生之可能時，其抵押權即可謂違反成立
    上之從屬性，應為無效。本件系爭抵押權為普通抵押權，所
    擔保之債權為被告對於原告之98年1 月22日之金錢消費借貸
    債權，此觀卷附土地及建物登記謄本、抵押權設定契約書影
    本甚為顯然。茲該抵押權所欲擔保之債權，乃被告對於訴外
    人周秀紅之100 餘萬元之消費借貸債權，為渠二人一致陳明
    ，即被告對於原告並無此項消費借貸債權，已如前述，該抵
    押權擔保之債權顯然為不存在，其設定自有違抵押權成立上
    之從屬性，依前開說明，即應認為系爭抵押權為無效。被告
    抗辯訴外人周秀紅為借名登記之實際所有人，其以原告為債
    務人，被告為債權人，並就系爭房地設定抵押權登記，原告
    應知情並同意為之等情，即便屬實，亦僅足認訴外人周秀紅
    代為設定系爭抵押權，係有權代理或有權處分而已，無從資
    為系爭抵押權之設定並無違反從屬性之論據。
  3.至於另案本院99 年度訴字第775號朱進民與林美惠間請求確
    認抵押權不存在等事件，與本件案情雖相類似，但該案所持
    見解及判決之效力，並無拘束本件之效力，附此敘明。
六、按無效法律行為之當事人，於行為當時，明知其無效或可得
    而知者，應負回復原狀或損害賠償之責任， 民法第113條定
    有明文。本件系爭抵押權擔保之債權，實際上為被告與訴外
    人周秀紅間之消費借貸債權，為抵押權人之被告，對於為抵
    押債務人之原告，並無是項抵押權擔保之消費借貸債權存在
    ，系爭抵押權之設定為無效，已如前述。而訴外人周秀紅是
    執業多年之土地代書，被告及其代理人周秀紅在辦理系爭抵
    押權之設定登記時，皆明知原告與被告間並無前開消費借貸
    之債權債務關係，就系爭抵押權將因所擔保被告對於原告之
    消費借貸債權不存在，致無從成立抵押權，於行為當時，縱
    非明知，亦屬可得而知。原告為系爭房地之所有權人，依首
    開法條之規定，自得請求被告塗銷系爭抵押權之設定登記，
    以回復原狀。被告抗辯系爭房地之真正所有權人為訴外人周
    秀紅，其所辦理之抵押權設定，由非真正所有權人之原告請
    求塗銷，欠缺權利保護之必要云云，委無可取。
七、綜上所述，被告對原告於98年1月22日、金額100萬元之消費
    借貸債權並不存在，系爭抵押權因該項擔保債權不存在，依
    抵押權成立之從屬性，其抵押權之設定自屬無效。原告因此
    請求確認被告對原告之該100 萬元消費借貸債權及系爭抵押
    權均不存在，並依無效法律行為之回復原狀請求權，請求被
    告將該抵押權設定登記予以塗銷，於法即屬正當，均應予准
    許。另原告於本件訴訟計繳納如主文第三項所示之裁判費，
    併依法命由敗訴之被告負擔。
據上論結，原告之訴為無理由，依民事訴訟法第78條，判決如主
文。
中    華    民    國   100    年    4     月    13    日
                          民事第一庭
                              法  官  陳 瑞 水
┌───────────────────────────────────────────┐
│附表：                                                              99年度訴字第776號 │
├─┬──────────────────┬─┬─────┬─────┬────────┤
│編│土        地        坐        落    │地│面   積   │          │                │
│  ├───┬───┬───┬──┬───┤  ├─────┤ 權利範圍 │備           考 │
│號│縣  市│鄉  鎮○  段  │小段│地  號│目│平方公尺  │          │                │
├─┼───┼───┼───┼──┼───┼─┼─────┼─────┼────────┤
│1 │彰化縣│福興鄉│福  鹿│    │778   │建│  77.08   │ 全   部  │重測前為福興段  │
│  │      │      │      │    │      │  │          │          │184-48地號      │
├─┼──┬┴───┼───┴┬─┴───┴┬┴─────┼─────┼────────┤
│編│    │        │        │主要用途、主│建 物 面 積 │          │                │
│  │建號│建物門牌│基地坐落│            │            │ 權利範圍 │備           考 │
│號│    │        │        │要建材及層數│ (平方公尺) │          │                │
├─┼──┼────┼────┼──────┼──────┼─────┼────────┤
│  │    │彰化縣福│彰化縣福│加強磚造二層│1層38.40    │          │重測前為福興段  │
│2 │332 │興鄉福三│興鄉福鹿│住商用樓房  │2層50.40    │ 全   部  │773建號         │
│  │    │路4段145│段778地 │            │騎樓12.00   │          │                │
│  │    │巷34號  │號      │            │總面積100.80│          │                │
└─┴──┴────┴────┴──────┴──────┴─────┴────────┘
以上正本係照原本作成。
如對判決上訴，應於判決送達後20日內向本院提出上訴狀。如委
任律師提起上訴者，應一併繳納上訴審裁判費。
中    華    民    國   100    年    4     月    13    日
                              書記官  莊 素 美